臺灣臺北地方法院民事判決　　　　　　　　　　　　九十二年度簡上字第六七０號
　　上　訴　人　甲○○
　　被上訴人　　聯民廣告事業股份有限公司
　　法定代理人　乙○○
右當事人間請求清償債務事件，上訴人對於民國九十二年九月二十二日本院臺北簡易
庭九十二年度北簡字第九八號第一審判決提起上訴，本院於民國九十三年四月十三日
言詞辯論終結，判決如左：
    主      文
原判決廢棄。
被上訴人在第一審之訴及假執行之聲請均駁回。
第一審、第二審訴訟費用由被上訴人負擔。
    事      實
甲、上訴人方面：
壹、聲明：
一、原判決廢棄。
二、被上訴人第一審之訴駁回。
貳、陳述：除與原審判決書所載相同茲於引用外，補稱：
一、上訴人於原審提出之業務手冊第二條第八款固載有「下刊日起第五個月起，未收
    回之合約款項，即依照呆帳辦法處理」云云，但原判決既未說明何謂「依照呆帳
    辦法處理」，亦未說明何以依照呆帳辦法處理上訴人即應給付被上訴人「未收回
    之合約款項」，則其認定被上訴人得依業務手冊第二條第八款，請求上訴人給付
    新台幣（下同）二十六萬一千八百八十元，自屬依法無據。
二、又上開業務手冊第四條第一款固載有「倒帳一經確認，負擔賠償辦法如下：１、
    ＡＥ承擔未收金額二分之一」云云，但原判決未說明何謂「倒帳」，以及「倒帳
    」應如何「確認」，即認定被上訴人得依該業務手冊第四條第一款請求上訴人給
    付二十六萬一千八百八十元，已屬率斷。況且上開業務手冊所載屬工作規則，如
    未經主管機關核備，本不具效力，而有關上訴人應負賠償責任之規定，更因賠償
    之計算及額度涉及其合理性與相當性，宜循司法途徑或協商處理，不得由被上訴
    人片面於工作規則中規定，因此被上訴人無權逕依上開業務手冊第四條第一款規
    定請求上訴人給付賠償金。
三、退而言之，上開業務手冊第四條第一款所定「倒帳一經確認，負擔賠償辦法如下
    ：１．ＡＥ承擔未收金額二分之一」云云，不論上訴人就倒帳有否可歸責之事由
    ，均要求上訴人負賠償責任，顯與民法第二百二十條第一項規定不合。況且上訴
    人既無權代理被上訴人逕與客戶簽訂合約書，亦無權代理被上訴人逕向客戶收款
    ，僅能獲得相當於客戶簽約金額之百分之三之業務獎金，如認上訴人於被上訴人
    無法順利向客戶收款時，即須給付被上訴人「未收金額二分之一」，將造成上訴
    人之工作所得，尚不足以給付被上訴人賠償金，其有失公平甚明。
四、被上訴人至今，尚未與訴外人勤興國際廣告有限公司（下稱勤興公司）交涉付款
    事宜，而轉向由上訴人概括承受實有違公平比例原則。
、證據：除援用原審之立證方法之外，另提出行政院勞工委員會八十二年一月五日
    台 (82)勞動一字第五○三二五號函、聯民廣告事業股份有限公司合約書申請單
    五件為證。
乙、被上訴人方面：
壹、聲明：上訴駁回。
貳、陳述：除與原審判決書所載相同茲於引用外，補稱：
一、被上訴人公司工作規約第二條第八款既已明訂「未回收之款項，即依照呆帳辦理
    處理」，則因客戶款項未收回，原判決依上開工作規則之條款認上訴人應負責，
    以及所謂倒帳，依一般人之經驗法則當然是指錢收不回來，故上訴人為原判決未
    加說明云云，實屬無理。
二、勞動基準法第七十條規定雇用勞工人數在三十人以上之雇主所定工作規約，才應
    報請主管機關核備，但非謂勞工人數在三十人以下者之企業雇主所定工作規則因
    不需報請主管機關核備即不具法律效力，上訴人辯稱被上訴人之業務手冊所載屬
    「工作規則」，如未經主管機關核備，本不具效力，並不可採。
三、工作規則乃雇主管理員工之規範，被上訴人公司業務手冊規定「下刊日起算第五
    個月起，未收回之合約款項，即依照呆帳辦法處理」、「業務員（ＡＥ）應承擔
    未收金額二分之一」，其利益乃因業務員於業務招攬時，應善盡徵信客戶之財務
    狀況，不可為達業績目的而隨便招攬客戶，避免被上訴人公司無謂之呆帳損失，
    故上訴人辯稱其僅能獲得相當於客戶簽約金額之百分之三之業務獎金，而於被上
    訴人無法順利向客戶收款時，即需給付被上訴人未收金額二分之一，將造成上訴
    人之工作所得，尚不足以給付被上訴人公司賠償金，其有失公平云云，並無可採
    。
、證據：援用原審之立證方法。
    理      由
一、本件被上訴人起訴主張：上訴人原係伊公司之業務專員，其所招攬之客戶訴外人
    勤興公司自九十年九月十日起陸續與伊簽立車體外廣告合約書五份，金額共計六
    十七萬三千七百六十三元，伊並已依約完成廣告之刊登，詎勤興公司除支付其中
    十五萬元外，拒不清償餘款五十二萬三千七百六十三元等情，爰依伊公司業務手
    冊第四條第一項關於倒帳之規定，求為命上訴人給付前開未收款項二分之一即二
    十六萬一千八百八十元，並自本件廣告最後一次登載日（下刊日）即九十年十一
    月三十日起算第五個月（即九十一年五月一日）起至清償日止，按年息百分之五
    計付利息之判決等情。
二、上訴人則以：伊已將前開款項如數收回交予原告，勤興公司已付清前開廣告費；
    被上訴人公司業務手冊第二條第八款、第四條第一款固載有「下刊日起第五個月
    起，未收回之合約款項，即依照呆帳辦法處理」、「倒帳一經確認，負擔賠償辦
    法如下：１、ＡＥ承擔未收金額二分之一」，但何謂「呆帳辦法」、「倒帳」、
    「倒帳」應如何「確認」則屬不明，被上訴人自不得依業務手冊第四條第一款請
    求上訴人給付二十六萬一千八百八十元。另上開業務手冊所載屬工作規則，如未
    經主管機關核備，本不具效力，亦不得由被上訴人片面於工作規則中規定，而上
    開業務手冊第四條第一款所定「倒帳一經確認，負擔賠償辦法如下：１、ＡＥ承
    擔未收金額二分之一」云云，不論上訴人就倒帳有否可歸責之事由，均要求上訴
    人負賠償責任，顯與民法第二百二十條第一項規定不合，顯失公平。被上訴人至
    今未與訴外人勤興公司交涉付款事宜，轉請上訴人概括承受實有違公平比例原則
    等語置辯。
三、經查，本件上訴人自八十八年十月一日起至被上訴人公司任職，並簽具員工誓詞
    書面資料，領取當時之業務手冊。(2)上訴人自九十年五月一日起調任被上訴人公
    司業務部業務專員。(3)九十年九月七日、九十年九月十二日、九十年九月十九日
    ，九十年十一月十四日、九十年十一月十六日五件勤興公司之廣告案，上訴人為
    承辦之業務專員（ＡＥ），上開廣告酬勞總計六十七萬三千七百六十三元，勤興
    公司至少已支付廣告酬勞十五萬元等情，為兩造所不爭執，且有車體外廣告合約
    書、合約請書申請單、業務手冊、業務手冊領用名單等件足憑，自堪信為真實。
    至被上訴人主張依公司業務手冊第四條第一款約定，上訴人應負擔勤興公司廣告
    酬勞未收回金額之二分之一（即二十六萬一千八百八十元）云云，則為上訴人所
    否認，且以前揭情詞置辯，是本件首應審酌者厥為：上訴人是否應受被告公司業
    務手冊第四條第一款規定之拘束一節。而按業務手冊乃被上訴人（即雇主）為統
    一勞動條件及工作紀律，單方制定之定型化規則，於被上訴人公開揭示且為員工
    知悉，如員工繼續為該雇主提供勞務，則該定型化規則即成為僱傭契約之附合契
    約，為僱傭契約內容之一部，是系爭業務手冊第四條第一款所載「倒帳一經確認
    ，負擔賠償辦法如下：１、ＡＥ承擔未收金額二分之一」之規定屬工作規則性質
    ，為兩造僱傭契約內容之一部，當無疑義。惟查，本件前開工作規則之規定，未
    區分客戶倒帳歸責事由之情況，概定業務專員所招攬之業務發生客戶倒帳之情事
    ，均應由該業務專員負擔未收款項之二分之一，而此與業務專員可得領取之業務
    獎金比例最高者僅為業績百分之十相較，顯不相當，恆發生業務專員僅領取低額
    獎金卻承擔高額債務之情事，自應認前開條款為加重上訴人之責任，且對其有重
    大不利益，顯失公平。次查，本件上訴人初至被上訴人公司雖任行政職，其後始
    改任業務專員，唯前開業務手冊為上訴人進入被上訴人公司即領受並成為兩造僱
    傭契約之附合契約內容之一部，上訴人嗣後改任業務專員，已無拒絕接受業務手
    冊兩造間之契約內容之餘地，是本件兩造間有關爭業務手冊第四條第一款之附合
    契約條款，已有顯失公平之情事，上訴人於訂約當時無拒卻締約之可能而簽訂顯
    然不利於己之約定，依民法第二百四十七條之一第二款規定自應認前開約款無效
    ，上訴人辯稱系爭業務手冊第四條第一款規定顯失公平，不具效力等語，即屬可
    採。從而，被上訴人依前揭規定訴請上訴人給付訴外人勤興公司積欠被上訴人公
    司廣告酬勞二分之一（即二十六萬一千八百八十元），未收款項二分之一，洵非
    有據，應與其假執行之聲請併予駁回，是上訴意旨指摘原判決不當，求予廢棄改
    判，為有理由，應予准許。
四、兩造其餘之攻擊、防禦方法及未經援用之證據，經核與判決結果不生影響，爰不
    予一一論駁，併此敘明。
五、據上論結，本件上訴為有理由，依民事訴訟法第四百三十六條之一第三項、第四
    百五十條、第七十八條，判決如主文。
中　　　華　　　民　　　國　　九十三　　年　　　四　　　月　　二十八　　日
                              民事第四庭審判長　法　　　官　盧彥如
                                                法　　　官  黃柄縉
                                                法　　　官  周玫芳
右為正本係照原本作成。
本判決不得上訴。
中　　　華　　　民　　　國　　九十三　　年　　　四　　　月　　二十八　　日
                                                書  記  官  郭麗琴
